---
title: "Ejercicio G"
author: "Osvaldo"
date: "21/3/2020"
output: word_document
---

```{r setup, include=FALSE}
knitr::opts_chunk$set(echo = TRUE)
library(lmtest)
```
```{r carga,echo=FALSE}
#---------carga de datos
x <- c(4.5,4.5,4.5,4.0,4.0,4.0,5.0,5.0,5.5,5.0,0.5,0.5,6.0,6.0,1.0,1.0,1.0)
y <- c(619,1049,1033,495,723,681,890,1522,987,1194,163,182,764,1373,978,466,549)
datos<-data.frame(x,y)
```
# Comprobacion de supuestos

#### 1.Independencia
```{r i1}
chisq.test(datos)
#Dado que la prueba chi no nos sirve usmos solo la correlacion

##1.1.Comprobacion de linealidad concorrelacion, usando el coeficiente de pearson
cor.test(x = datos$x,
         y = datos$y, 
         alternative = "two.sided",
         conf.level  = 0.95,
         method      = "pearson")
```
El cual indica una correlacion aceptable con una gran significancia, por lo tanto podemos proseguir.

#### 2.Analisis de residuos, comprobar no correlacion entre estos
```{r an}
regresion<- lm(datos$y ~ datos$x , data=datos)
res<-rstandard(regresion)
#No rechazar H0, es que no hay autocorrelacion
#Rechazar H0, es que hay autocorrelacion
#Si p-value es pequeño rechazamos H0
plot(datos$x,res,xlab = "X",ylab = "Residuos")
abline(h=0)
#durbin-watson test
dwtest(regresion,alternative = "two.sided")
###no podemos rechazar H0 por que p-value es grande
```
Con esto hemos asegurado que no hay correlacion.

#### 3.Prueba de normalidad
```{r norm}
#H0 dis.teorica=dist.empirica
shapiro.test(res)
hist(res)
#con lo que comprobamos su normalidad, ya que no se rechaza H0
```

#### 4.varianza constante
```{r var}
bptest(regresion)
#con un p-value mayor a 0.05 rechazamos H0
```
Como podemos ver no hay homocedasticidad de varianzas por lo que podemos epemezar a utilizar el modelo.

# Ejercicio 1, Es razonable hacer un modelo de regresion? con un alpha=0.1
```{r graph,echo=FALSE}
plot(datos)
```
Vemos que parece razonable, pero ejecutamos la regresion y analisamos su tabla anova.

```{r table}
  reg<-lm(datos$y ~ datos$x , data=datos)
  anova(reg)
```
Con la tabla podemos ver que hay un p-value para F menor a 0.1, con lo cual podemos considerar a la regresion como significante y por tanto es razonable utilizar este modelo.

# Ejercicio 2. Se puede encontrar un mejor modelo?
Para esto analizaremos la falta de ajuste y el error puro
```{r err}

```

Con esto vemos que no hay falta de ajuste por lo que podemos decir que este es un buen modelo y no se puede encontrar otro mejor.