---
title: "Actividad 3.1"
author: "Osvaldo"
date: "3/5/2021"
output:
  word_document: default
  html_document: default
---
```{r setup, include=FALSE}

knitr::opts_chunk$set(echo = TRUE)
```

## Proceso MA(1)
El proceso MA(1)  esta definido como $y_{t}=2+\epsilon_{t}+0.8\epsilon_{t-1}$.
Así que $\mu$=2, $\theta_{1}=1$ y $\theta_{2}=0.8$.

Se simularán primero los choques aleatorios como ruido blanco gaussiano, es decir, con varianza uno.

```{r simulacion,echo = FALSE}
ruido_blanco=rnorm(1000,0,1)
plot.ts(ruido_blanco,main='Ruido blanco gaussiano',col='red',xlab='Observaciones',ylab='Valores')
```

Ya con los choques se utilizará la ecuación del principio para calcular las mil observaciones de la serie
de tiempo.
```{r simulacion_y,echo=FALSE}
y=list()
y[1]=2+ruido_blanco[1]
for (i in 2:1000){
  y[i]=2+ruido_blanco[i]+(0.8)*ruido_blanco[i-1]
}
y=ts(y)
plot(y)
```

En principio la serie de tiempo y su gráfica no nos dicen mucho, pero vamos a analizar lo que sucede con los
correlogramas de su ACF y PACF.

```{r ACF}
acf(as.numeric(y))
```

Su ACF confirma que en efecto es un modelo MA(1) pues se trunca inmediatamente despues de 1 su correlograma.

```{r PACF,echo=FALSE}
pacf(as.numeric(y))
```

Mientras que su PACF nos muestra que después de unas 6 o 7 observaciones la variable aleatoria ya no tiene niguna
relación con las anteriores.

## Proceso MA(2)

Queda definido como $y_{t}=2+\epsilon_{t}+0.6\epsilon_{t-1}-0.3\epsilon_{t-2}$, y la simulación de su serie de 
tiempo se muestra en la siguiente gráfica.

```{r simulacion_y1,echo=FALSE}
y1=list()
y1[1]=2+ruido_blanco[1]
y1[2]=2+ruido_blanco[2]+(0.6*ruido_blanco[1])
for (i in 3:1000){
  y1[i]=2+ruido_blanco[i]+(0.6*ruido_blanco[i-1])-(0.3*ruido_blanco[i-2])
}
y1=ts(y1)
plot(y1)
```

Que tiene como ACF y PACF a

```{r ACF2}
acf(as.numeric(y1))
```

Se ve evidente que el modelo tiene memoria de solo dos periodos, como debe ser para un MA(2).

```{r PACF2,echo=FALSE}
pacf(as.numeric(y))
```

La PACF tiene un descenso geometrico y en este caso la relación de la variable aleatoria con
sus observaciones anteriores desaparece para la sexta observación casi por completo.

## Conclusiones

Algo que resulta sumamente curioso es que a pesar de que ambas series de tiempo simuladas tienen aspecto
de ruido blanco cuando se gráfican, el comportamiento de ambas en sus correspondientes correlogramas
para la ACF y PACF está totalmente apegado a lo que la teoría dice, lo que no debería sorprender pues
todo lo que se ha hecho aquí está basado en esa teoría, pero como se dijo y se ve al principio su comportamiento
en principio parece solo el de choques aleatorios con una media dada.

