---
title: "R Notebook"
output:
  word_document: default
  html_notebook: default
---


```{r setup, include=FALSE}
library(outliers)
library(readr)
Mineria_lista <- read_csv("~/MEGAsync/MAC/Materias/Pronosticos/Hojas de calculo/Mineria_lista.csv")
Horas_trabajadas_listo <- read_csv("~/MEGAsync/MAC/Materias/Pronosticos/Hojas de calculo/Horas_trabajadas_listo.csv")
knitr::opts_chunk$set(echo = TRUE)
```

## Muestra de las series

Fuente de serie 1 https://www.inegi.org.mx/app/tabulados/default.html?nc=478, 
esta fue tratada para solo quedarce con el índice de la producción metalurgica.

Fuente de serie 2 https://www.inegi.org.mx/app/tabulados/default.html?nc=684, 
esta fue tratada para tener solo la variación porcentual de horas trabajadas mensualmente totales.

En ambas fue tratada la serie por INEGI para quitar las estacionalidades.


```{r dibujo, echo=TRUE}
serie1 <- ts(Mineria_lista,start = c(2000,1),frequency = 12)
serie2 <- ts(Horas_trabajadas_listo, start = c(2019,1),freq=12)
plot(serie1)
plot(serie2)
```

.
## Análisis de datos atipicos
```{r outlaiers,echo=TRUE}
grubbs.test(serie1) # no hay valores atipicos
grubbs.test(serie2)
```

Se puede notar que no hay datos atipicos en la primera serie pero si en la segunda por lo que estos se tratarán.

Se tomarán los dos valores que se puede apreciar son atipicos en serie2 y se sustituiran por la media.

```{r cambio,echo=FALSE}
serie2[16]=mean(serie2)
serie2[17]=mean(serie2)
serie2[18]=mean(serie2)
serie2[19]=mean(serie2)
grubbs.test(serie2)
```

Con esto podemos decir que no hay valores atipicos en la serie, aunque por la poca cantidad de datos y la 
sustitución que se ha hecho la serie ha quedado muy golpeada, lo correcto sería hacer un test de para
ver si estadisticamente es la misma serie pero para lo que se  busca en este trabajo se omitirá.

Abajo podemos ver su gráfica.

```{r seriedibujada,echo=TRUE}
plot(serie2)
```

## Analisis de correlogramas de serie 1

```{r serie1acf, echo=TRUE}
acf(serie1,lag.max = 240)
pacf(serie1)
```
La serie 1 muestra indicios de ser autorregresiva, aunque el desenso no tan rapido en la acf puede
causarnos preocupación de que sea estacionaria.Y suponemos que es autoregresiva por que se da un truncamiento 
inmediato en el primer periodo de la pacf. Pero no hay indicios de que también sea de medias moviles por
lo que se descarta que sea un modelo ARMA en principio.

## Analisis de correlogramas de serie 2
```{r seri2acf, echo=TRUE}
acf(serie2)
pacf(serie2)
```

La acf no parece dar indicios ni de un modelo AR ni tampoco un MA pues solo tiene un valor minimamente
signigicativo y no esta en el primer periodo para ser MA. Mientras que la pacf tampoco nos da indicios
de que sea alguno de los dos por que solo tiene un valor minimamente significativo y esta en el segundo periodo,
por lo que no nos sirve para interpretar si es de alguno de los modelos o un ARMA.

